臺灣板橋地方法院刑事判決　　　　　　 96年度簡上字第202號
上　訴　人　臺灣板橋地方法院檢察署檢察官
被　　　告　丙○○
上列上訴人因被告詐欺案件，不服本院九十五年度簡字第七七二
八號，中華民國九十五年十二月二十九日第一審刑事簡易判決（
聲請簡易處刑案號：臺灣板橋地方法院檢察署九十五年度偵字第
二二三六三號），提起上訴及臺灣臺中地方法院檢察署檢察官移
送併辦（九十六年度偵字第三七四三號、一○二○八號），本院
第二審合議庭判決如下：
    主  文
原判決撤銷。
丙○○幫助連續意圖為自己不法之所有，以詐術使人將本人之物
交付，處有期徒刑陸月，如易科罰金，以（銀元）佰元折算壹
日，減為有期徒刑月，如易科罰金，以（銀元）佰元折算壹
日。
    事  實
一、丙○○預見提供自己金融機構帳戶供不相識之人使用，足以
    幫助他人提領獲取詐欺之犯罪所得，竟仍不違背其本意，基
    於縱若有人持以詐欺犯罪亦無違反其本意之幫助詐欺之不確
    定故意，於民國九十五年二月中旬某日在臺北縣土城市○○
    街一五一號三樓住處將其已申辦臺北富邦銀行永和分行0000
    00000000號帳戶（下稱富邦銀行帳戶）及中國信託商業銀行
    新店分行帳號0000000000000000號帳戶（下稱中國信託銀行
    帳戶）之存摺、金融卡、印章及密碼（下稱帳戶資料）提供
    給姓名年籍不詳綽號「小林」之成年人士使用。繼之該不詳
    姓名年籍綽號「小林」之成年人士即意圖為自己不法之所有
    之概括犯意，先於九十五年三月二十四日，在雅虎奇摩網站
    上，佯稱販售LV皮包，致使乙○○陷於錯誤，依其指示於同
    日下午十一時許，在臺中市○○路○段之中國信託商業銀行
    文心分行匯款新臺幣（下同）六萬元至丙○○上開中國信託
    銀行帳戶內；復承前不法所有之犯意，再以網路購物交易需
    先匯款之方式，詐使甲○○信以為真，而陷於錯誤依其指示
    ，於九十五年四月一日下午四時許，在花蓮市○○街三十六
    號花蓮第二信用合作社，將五萬一千元匯入丙○○之上開富
    邦銀行帳戶內。嗣於九十五年三月二十六日乙○○遲未收到
    貨品而報警、九十五年四月四日下午四時許，甲○○發覺有
    異，亦向花蓮縣政府警察局花蓮分局自強派出所報案、並據
    以將丙○○上揭帳戶列為警示帳戶後，始循線查知上情。
二、案經甲○○訴由花蓮縣政府警察局吉安分局報告臺灣花蓮地
    方法院檢察署報經臺灣高等法院檢察署檢察長核轉臺灣板橋
    地方法院檢察署檢察官偵查起訴及臺灣臺中地方法院檢察署
    檢察官移送併辦，本院逕以一造辯論而為判決。
    理  由
一、訊據被告丙○○對於上揭幫助詐欺犯行坦承不諱，並有告訴
    人甲○○、被害人乙○○於警詢中之證詞可證，復有卷附客
    戶交易明細表、富邦商業銀行永和分行函及所附基本資料表
    、對帳單查詢、中國信託商業銀行函及所附基本資料、印鑑
    卡、帳戶歷史交易查詢等可按。是被告之自白與事實相符，
    本件事證明確，被告犯行堪以認定，應依法論科。
二、按刑法上之幫助犯，係對於犯罪與正犯有共同之認識，而以
    幫助之意思，對於正犯資以助力，而未參與實施犯罪之行為
    者而言（最高法院七十五年度台上字第一五○九號、八十四
    年度台上字第五九九八號、第六四七五號、八十八年度台上
    字第一二七○號判決亦同此意旨）。是以，如未參與實施犯
    罪構成要件之行為，且係出於幫助之意思提供助力，即屬幫
    助犯，而非共同正犯。本件被告基於幫助之犯意，提供上述
    銀行帳戶資料予真實姓名年籍不詳綽號「小林」成年之犯罪
    人士，以上揭詐騙手法分使甲○○、乙○○陷於錯誤，而匯
    款至被告所提供之上開帳戶，再經不詳之「車手」提領，無
    證據證明被告有參與詐欺犯行之構成要件行為。故核被告所
    為，係犯刑法第三十條第一項、第三百三十九條第一項之幫
    助詐欺取財罪。被告基於一個幫助之犯意，一次將其所辦理
    之二家銀行帳戶資料交予不詳人士，為一個幫助犯行之行為
    ，而幫助他人犯罪，至不詳詐欺之人士，則以概括之犯意，
    以類似之方法，密切之時間，連續二次詐騙他人之財物既遂
    ，為連續犯，連續犯雖於九十四年二月二日修正公布，九十
    五年七月一日施行之刑法所廢止，惟行為時之連續犯以一罪
    論，較現行刑法數罪併罰利於正犯行為人，依刑法第二條第
    一項前段，仍應適用行為時法。被告以一個幫助行為，幫助
    不詳之人士連續從事詐欺犯行，僅應論以一個幫助連續詐欺
    罪。起訴書僅載幫助詐欺甲○○之犯罪事實，惟上揭幫助詐
    欺乙○○之犯行，為檢察官移送併辦，又與本院認定有罪之
    事實，有裁判上一罪之連續犯關係，為起訴效力所及，本院
    自應併予審究。被告以幫助之意思，為詐欺罪構成要件以外
    之行為，幫助他人犯上開詐欺之罪，爰依刑法第三十條第二
    項之規定，按正犯之刑減輕之。另本件被告犯罪後，中華民
    國九十六年罪犯減刑條例業已制定，經總統於九十六年七月
    四日公布，同年月十六日生效施行，查本件被告犯罪時間，
    係在九十六年四月二十四日以前，所犯詐欺之罪，核諸中華
    民國九十六年罪犯減刑條例第二條第一項、第三條等規定，
    合於減刑條件，依該條例第七條規定，應於裁判時減其宣告
    刑，並遞減其刑。原審以被告犯行明確，依法論罪科刑，固
    非無見，惟未及審酌被告同一幫助詐欺犯行，除交付富邦銀
    行之帳戶外，尚有中國信託銀行之帳戶，且亦遭不詳之成年
    人供作詐欺取財之用，此部分事實原審漏未認定，自有未合
    ，公訴人上訴意旨，對於此已有指摘，為有理由，又原審於
    上開減刑條例制定後，又未及審酌適用該條例規定予以減刑
    等部分，亦有未洽，原判決即有上揭瑕疵之處，自應由本院
    撤銷改判。爰審酌被告提供帳戶供詐欺集團詐騙使用，助長
    詐騙財產犯罪之風氣，造成無辜民眾受騙而受有金錢損失，
    實為當今社會層出不窮之詐財事件所以發生之根源，導致社
    會互信受損，擾亂金融交易往來秩序，影響層面廣泛，且亦
    因被告提供個人帳戶，致使執法人員難以追查該詐騙犯罪人
    之真實身分，兼衡其犯罪之手段、生活狀況、智識程度、被
    害人因此所受之損害程度非鉅，且被告犯後已經坦承犯罪，
    並有悔改之意等一切情狀，量處如主文所示之刑，並依修正
    前刑法第四十一條第一項前段之規定，諭知易科罰金之折算
    標準（刑法修正後準據法之適用詳後述），以示懲儆。至被
    告將上揭銀行帳戶之存摺、金融卡、印章及密碼等物品，交
    予不詳之犯罪成員，均未經扣案，該等帳戶已列為警示帳戶
    ，帳戶資料已無沒收之必要，爰不為沒收之諭知，附此敘明
    。
三、查被告行為後，刑法業於九十四年二月二日經總統以華總一
    義字第○九四○○○一四九○一號令修正公布，並於九十五
    年七月一日施行，參酌最高法院九十五年五月二十三日刑事
    庭第八次會議決議，修正後刑法第二條第一項之規定，係規
    範行為後法律變更所生新舊法律比較適用之準據法，於修正
    後刑法施行後，應適用修正後刑法第二條第一項之規定，為
    「從舊從輕」之比較。另於比較時應就罪刑有關之共犯、未
    遂犯、想像競合犯、牽連犯、連續犯、結合犯，以及累犯加
    重、自首減輕暨其他法定加減原因（如身分加減）與加減比
    例等一切情形，綜其全部罪刑之結果而為比較；且就比較之
    結果，須為整體之適用，不能割裂分別適用各該有利於行為
    人之法律，此即法律變更之比較適用所應遵守之「罪刑綜合
    比較原則」及「擇用整體性原則」（參照最高法院二十四年
    上字第四六三四號判例、同院二十七年上字第二六一五號判
    例，及最高法院九十五年第八次刑事庭會議決議）。而被告
    行為後，(一)刑法第三十條幫助犯之規定，亦經修正，並於九
    十五年七月一日起施行，修正前之規定為：「幫助他人犯罪
    者，為從犯。雖他人不知幫助之情者，亦同。從犯之處罰，
    得按正犯之刑減輕之」，修正施行後之規定則為：「幫助他
    人實行犯罪行為者，為幫助犯。雖他人不知幫助之情者，亦
    同。幫助犯之處罰，得按正犯之刑減輕之」。揆諸本條之修
    正理由係為確立實務及學界通說關於幫助犯之性質屬共犯從
    屬性說之立場，並明示幫助犯之成立，以被幫助者著手犯罪
    之實行，且具備違法性為必要，是應僅屬法理之明文化，非
    犯罪構成要件之變更，且有關幫助犯法定刑之減輕亦未變更
    ，並不影響行為人刑罰之法律效果，尚非屬法律變更，而無
    比較適用之問題，核先敘明。(二)關於罰金刑，刑法分則編各
    罪所定罰金刑之貨幣單位原為銀元，修正前刑法第三十三條
    第五款規定：「罰金：一元（銀元）以上。」，而依罰金罰
    鍰提高標準條例規定，就七十二年六月二十六日前修正之刑
    法部分條文罰金數額提高二至十倍，其後修正者則不提高倍
    數，並依現行法規所定貨幣單位折算新臺幣條例規定，以銀
    元一元折算新臺幣三元；修正後刑法第三十三條第五款規定
    ：「罰金：新臺幣一千元以上，以百元計算之。」，刑法第
    三十三條第五款所定罰金貨幣單位經修正為新臺幣後，刑法
    分則各罪所定罰金刑之貨幣單位亦應配合修正為新臺幣，為
    使刑法分則編各罪所定罰金之最高數額與刑法修正前趨於一
    致，乃於九十五年六月十四日經總統以華總一義字第○九五
    ○○○八五一八一號令公布施行增訂刑法施行法第一之一條
    ：「中華民國九十四年一月七日刑法修正施行後，刑法分則
    編所定罰金之貨幣單位為新臺幣。九十四年一月七日刑法修
    正時，刑法分則編未修正之條文定有罰金者，自九十四年一
    月七日刑法修正施行後，就其所定數額提高為三十倍。但七
    十二年六月二十六日至九十四年一月七日新增或修正之條文
    ，就其所定數額提高為三倍。」，從而，刑法分則編各罪所
    定罰金刑之最高數額，於上開規定修正後並無不同，惟修正
    後刑法第三十三條第五款所定罰金刑最低數額，較之修正前
    提高，自以修正前刑法第三十三條第五款規定有利於被告。
    因之，經綜其幫助連續、罰金最低刑度之提高等全部罪刑之
    結果而為比較，以修正前刑法有利於被告，應一體適用修正
    前刑法之規定。(三)罰金罰鍰提高標準條例第二條業已刪除，
    刑法第四十一條第一項前段關於易科罰金之折算標準已由舊
    法之銀元一百元、二百元、三百元（按修正前第四十一條第
    一項規定之折算標準係得以銀元一元以上銀元三元以下折算
    一日，並依罰金罰鍰提高標準條例第二條規定，就易科罰金
    折算一日之數額提高為一百倍）修正為新臺幣一千元、二千
    元、三千元，因屬相當科刑規範事項之變更（按易科罰金，
    固兼有執行事項之本質，惟其折算標準為裁判時所應諭知，
    歷經相當於科刑之程序，故與一般純屬執行之程序有別，宜
    予視同科刑規範），自有就新舊法規定比較之必要，經依修
    正後刑法第二條第一項規定比較新舊法結果，以被告行為時
    之舊法較為有利於被告，應適用修正前之刑法第四十一條第
    一項為易科罰金之折算標準；末按現行刑法施行法第一條之
    一之立法理由謂：「刑法二十四年施行後，為解決國民所得
    經濟水準已大幅提昇問題，有關罰金與罰鍰倍數之調整及銀
    元與新臺幣之折算標準，訂有『罰金罰鍰提高標準條例』及
    『現行法規所定貨幣單位折算新臺幣條例』，除罰金以一銀
    元折算三元新臺幣外，並將七十二年六月二十六日以前修正
    之刑法部分條文罰金數額提高為十倍；其後修正者則不再提
    高倍數，亦即刑法分則各罪罰金數額視前開情形分別提高為
    三十倍或三倍。考量新修正之刑法施行後，不再適用『現行
    法規所定貨幣單位折算新臺幣條例』，為使罰金數額趨於一
    致，避免衍生新舊法比較適用問題，以緩和實務適用法律之
    衝擊，於不變動罰金數額之前提下，爰為第二項規定。」，
    是從立法理由知，該條立法之目的即在避免比較新舊法之煩
    瑣，且該條係屬準據法之特別規定，無與罰金罰鍰提高標準
    條例有關規定，再行比較新舊法適用之問題（可參呂潮澤著
    新修正刑法適用問題之探討，法官協會雜誌第八卷第一期第
    一○○頁），
    本件上開刑法第三百三十九條係屬於「九十四年一月七日刑
    法修正時，刑法分則編未修正之條文定有罰金者」，於法律
    之適用自應就新法之法定刑變更為新臺幣，並提高其罰金刑
    金額為三十倍，附此敘明。
四、被告丙○○經合法傳喚，無正當理由未於審判期日到庭，爰
    依刑事訴訟法第三百七十一條規定，不待其陳述，由檢察官
    一造辯論而逕行判決。
據上論斷，應依刑事訴訟法第四百五十五條之一第一項、第三項
、第三百六十九條第一項前段、第三百六十四條、第三百七十一
條，刑法第二百九十九條第一項前段，刑法第二條第一項前段、
修正前刑法第五十六條、刑法第三十條、第三百三十九條第一項
、修正前刑法第四十一條第一項前段，刑法施行法第一條之一，
中華民國九十六年罪犯減刑條例第二條第一項第三款、第七條，
九十五年七月一日修正施行前罰金罰鍰提高標準條例第二條，判
決如主文。
本案經檢察官朱立豪到庭執行職務。
中　　華　　民　　國　　96 　　年　　7 　　月　 20　　日
              臺灣板橋地方法院刑事第十八庭
                         審判長法　官  連育群
                               法　官  吳幸娥
                               法　官  王綽光
以上正本證明與原本無異
本件不得上訴
                               書記官　許清秋
中　　華　　民　　國　　96　　年　　7 　　月　　23　　日
附錄本案論罪科刑法條全文：
中華民國刑法第30條
 (從犯及其處罰)
幫助他人犯罪者，為幫助犯。雖他人不知幫助之情者，亦同。
幫助犯之處罰，得按正犯之刑減輕之。
中華民國刑法第339條
 (普通詐欺罪)
意圖為自己或第 3 人不法之所有，以詐術使人將本人或第 3 人
之物交付者，處5 年以下有期徒刑、拘役或科或併科1000元以下
罰金。
以前項方法得財產上不法之利益或使第 3 人得之者，亦同。
前二項之未遂犯罰之。
